臺灣臺北地方法院刑事判決
110年度訴字第543號
公  訴  人  臺灣臺北地方檢察署檢察官
被      告  王健發



選任辯護人  李璇辰律師
上列被告因偽造有價證券案件，經檢察官提起公訴（110年度偵
字第11294號），本院判決如下：
    主  文
甲○○犯偽造有價證券罪，處有期徒刑參年貳月。
未扣案如附表所示之支票貳紙關於偽造「李妙碧」為發票人部分
均沒收。
    事  實
一、甲○○與李妙碧係夫妻，甲○○係址設新北市○○區○○街00巷00號之鴻達積股份有限公司(下稱鴻達積公司，其後更名為安比創股份有限公司並遷址)之實際負責人，甲○○為買回原售與富威國際投資有限公司（下稱富威公司）之鴻達積公司股票200萬股(下稱本案股票)，明知未經李妙碧之同意或授權，竟意圖供行使之用，基於偽造有價證券之犯意，於民國106年1月下旬某日，在鴻達積公司位在新北市○○區○○路0段000號7樓之辦公室(下稱新店辦公室)內，接續在如附表編號1至2所示支票之發票人欄位，盜用「李妙碧」之印章蓋用印文共2枚，而偽造如附表所示李妙碧為共同發票人之支票2紙(下稱本案支票)，並交由富威公司負責人丙○○之胞妹乙○○代為收執而行使之，足生損害於李妙碧及富威公司。
二、案經富威公司訴由臺灣桃園地方檢察署呈請臺灣高等檢察署
    檢察長令轉臺灣新北地方檢察署呈請臺灣高等檢察署檢察長
    令轉臺灣臺北地方檢察署檢察官偵查起訴。
    理  由
壹、證據能力部分：
一、本判決所引被告甲○○以外之人於審判外所為之陳述，悉經當
    事人於本院準備或審判程序明白表示同意作為證據（見本院
    卷一第111至117頁，卷二第213至214頁），而該等證據之取
    得並無違法情形，且與本案之待證事實，具有關連性，核無
    證明力明顯過低之事由，本院審酌上開證據作成時之情況，
    認為適當，依刑事訴訟法第159條之5第1項所定傳聞例外之
    同意法則，認有證據能力。
二、本案資以認定被告犯罪事實之非供述證據，查無違反法定程
    序取得之情形，依刑事訴訟法第158條之4規定反面解釋，亦
    具證據能力，併予敘明。
貳、實體部分：
一、認定犯罪事實所憑之證據及理由：
　　訊據被告固坦承為買回本案股票，於事實欄所示時、地，持
    被害人李妙碧之印章蓋用印文，而簽發李妙碧為共同發票人
    之本案支票，並交付乙○○之事實，惟矢口否認有何偽造有價
    證券犯行，辯稱：我是受乙○○及其夫謝國獻的脅迫，才未經
    授權，拿李妙碧的印章，開立李妙碧為共同發票人的本案支
    票，我沒有犯意等語。辯護人另辯以：本案支票有禁止背書
    轉讓之記載，欠缺流通性，難認有侵害公共信用及公共交易
    秩序之虞，且未對李妙碧、告訴人富威公司或其他公眾造成
    實質損害，是難認被告之行為已構成刑法第201條第1項偽造
    有價證券罪、第217條第2項盜用印章罪；被告上開行為係因
    避免自己或家屬之身體、自由、財產受謝國獻、乙○○加害，
    在自己身為強制罪受害人下之緊急避難，應阻卻其違法性等
    語。經查：
　㈠被告與李妙碧係夫妻，被告係鴻達積公司(其後更名為安比創
    股份有限公司並遷址)之實際負責人，被告為買回原售與告
    訴人之本案股票，明知未經李妙碧之同意或授權，於106年1
    月下旬某日，在新店辦公室內，在如附表編號1至2所示支票
    之發票人欄位，使用「李妙碧」之印章蓋用印文共2枚，而
    簽發李妙碧為共同發票人之本案支票，並交由告訴人公司負
    責人丙○○之胞妹乙○○代為收執而行使之事實，業據被告於偵
    訊、本院審理時陳述在卷(見臺灣桃園地方檢察署109年度偵
    字第23955號卷，下稱偵23955卷，該卷第215至216頁；臺灣
    臺北地方檢察署110年度偵字第11294號卷，下稱偵11294卷
    ，該卷第53至54頁；本院卷一第108至110頁、第118頁，卷
    二第273、291頁)，核與證人乙○○於偵查、本院審理時之證
    述（見偵23955卷第20、22頁，本院卷二第266至270頁）、
    證人李妙碧於偵查時之證述(見偵23955卷第22頁)、證人即
    被告之女王怡婷於本院另案審理時之證述(見偵23955卷第81
    至83頁)、證人顏雅琦、蕭若庭之書面陳述相符(見偵23955
    卷第104、107頁)，並有股權讓渡書、本案支票影本、李妙
    碧之美甲客戶資料卡、通訊軟體LINE(下稱LINE)對話紀錄、
    客戶資料、鴻達積公司變更登記表、告訴人公司基本資料在
    卷可佐(見臺灣桃園地方檢察署109年度他字第5208號卷，下
    稱他卷，該卷第15頁、第23至25頁；偵23955卷第108頁、第
    265至268頁；偵11294卷第19至45頁)，是此部分事實，可以
    認定。
  ㈡按支票係屬有價證券；被告為向告訴人買回本案股票，盜用
    李妙碧之印章，以李妙碧名義共同簽發本案支票，自足生損
    害於李妙碧及告訴人。又被告明知未得李妙碧之同意或授權
    ，仍為上開行為，並將李妙碧為共同發票人之本案支票交付
    告訴人公司負責人丙○○之胞妹乙○○，自堪認其主觀上意圖供
    行使之用，並具偽造有價證券之犯意。
　㈢被告辯稱其係受脅迫為之等語，並非可採：
  ⒈被告辯稱：於106年1月23日，乙○○的老公謝國獻來新店辦公
    室，言語脅迫要求買回本案股票，否則他會動用長榮集團所
    有的關係，讓我因為另案公司法刑事案件被抓去關（坐牢）
    ，然後謝國獻說他老婆乙○○過幾天過來，就沒有那麼好講話
    了；同年月26日乙○○來新店辦公室時，她說今天就要拿到支
    票，拿不到的話她就不走了，她脅迫我要識相一點，把票開
    出來，否則會用長榮集團的勢力把我抓去關，並對我家人跟
    員工不利，所以我才在現場開了本案支票給乙○○簽收，在簽
    收單上面我有寫：「支票收取後，不能再騷擾王氏家族及員
    工」，由乙○○簽名，她簽名旁邊的日期也是她自己寫的等語
    。
　⒉惟查，被告辯稱於上開時、地遭謝國獻脅迫等語，業經證人
    乙○○於本院審理時證稱並無此事等語(見本院卷二第271頁)
    ，復無其他證據可佐，已難採認。
　⒊被告辯稱於前述時、地遭乙○○脅迫等語，亦難採信：
  ⑴證人王怡婷於本院另案審理時雖證稱：被告開支票給乙○○的
    確切日期我不記得，但當天下午是乙○○到鴻達積公司，會議
    室有被告、乙○○、當時公司負責人江沅璟在場，乙○○說投資
    這麼久也沒有分到什麼，今天就是要拿錢，如果沒有拿到的
    話，她有很多方式可以對付被告與公司，我現在忘記她怎麼
    講的，但印象中她說她與長榮集團有關係，她的用語很難聽
    ，且帶有半威脅的語氣及言詞等語(見偵23955卷第81至82頁
    )，然證人王怡婷並不能具體敘述乙○○當時有何對付方式、
    半威脅或難聽之用詞，自難依其上開概括、籠統證述內容，
    遽認乙○○有何脅迫被告之行為。況證人王怡婷於本院另案審
    理時亦證稱：當時鴻達積公司負責人江沅璟就說一些讓乙○○
    情緒可以穩定一些的話，感覺像是打圓場的；被告從會議室
    出來跟我說，乙○○要求他開票，返還投資的新臺幣(下同)4,
    000萬元，所以請我協助繕打本案支票的日期、受款人及金
    額等語（見偵23955卷第82至83頁），可見當時江沅璟協助
    緩和乙○○情緒，而被告仍可自由指示王怡婷繕打本案支票，
    難認當時被告係受乙○○之脅迫為之。
　⑵證人即鴻達積公司員工李勇憲於本院另案審理時證稱：乙○○
    當天下午來鴻達積公司時我在場，詳細日期我忘記了，當時
    被告、乙○○、江沅璟3人在辦公室內，一開始沒有很大聲的
    討論事情，後來愈來愈大聲，乙○○講話愈來愈犀利，我印象
    中有講到要支票，詳細我不太清楚，只聽到乙○○說我今天就
    是要來拿支票，乙○○離開公司之後，只看到被告表情有些落
    寞，除落寞之外沒有什麼異常的狀況，也沒有跟員工說什麼
    話等語(見偵23955卷第87至88頁)，以及證人即鴻達積公司
    員工吳佳蓁證稱：日期我不記得，記得是當天下午，乙○○1
    個人過來我們公司找被告，乙○○與被告2個人去小間的會議
    室討論事情，江沅璟當天是否在公司我沒有印象，後來因為
    乙○○的聲音愈來愈大，所以我聽到她好像在要錢，口氣有點
    威脅的感覺，至於用語我就沒有什麼印象，乙○○離開後，被
    告有出來，但印象中沒有什麼異常的狀況等語(見偵23955卷
    第92至93頁)，至多僅能證明乙○○當時情緒激動及用語犀利
    ，而被告雖神情落寞，但無異狀，尚難遽認乙○○有何脅迫被
    告之情。
　⑶又當天新店辦公室內尚有鴻達積公司負責人江沅璟、被告之
    女王怡婷及員工李勇憲、吳佳蓁、張郁翎、何致廷等人在場
    ，而乙○○當天僅隻身前往鴻達積公司等情，亦據證人王怡婷
    、李勇憲、吳佳蓁於本院另案審理時證述明確（見偵23955
    卷第81、88、92頁），顯見雙方人數懸殊，難認乙○○1人即
    可當場脅迫被告簽發李妙碧為共同發票人之本案支票。況若
    被告心生畏懼，可請在場其他人協助報警處理，故被告辯稱
    其因當場遭乙○○脅迫而不得不為之等語，難認可採。
　⑷被告所提本案支票簽收單影本，在如附表編號1、2所示之支
    票影本中間固載有：「支票收取後，不能再騷擾王氏家族及
    員工」，及在編號2之支票影本下方簽有「乙○○ 2017/1/26
    」等語(見偵23955卷第123頁)。然證人乙○○於本院審理時已
    證稱：我不記得被告有拿簽收單給我簽收本案支票等語(見
    本院卷二第268頁)，況即使上開簽收單確為乙○○所簽立，惟
    「騷擾」與「脅迫」顯然有別，由被告陳稱自己所載上開文
    字，尚無法推認被告受到乙○○之脅迫。
　⒋又臺灣高等法院108年度上易字第1291號判決雖認謝國獻因認
    被告、李妙碧積欠本案支票債務，於106年5月2日以臉書通
    訊軟體帳號傳送訊息予王怡婷，而以加害生命、身體、財產
    之事恐嚇王怡婷、被告、李妙碧，係犯恐嚇危害安全罪，此
    有該判決影本附卷可稽(見偵23955卷第193至210頁)，然此
    係謝國獻於本案支票簽發後所為之行為，不能證明被告簽發
    李妙碧為共同發票人之本案支票係受謝國獻脅迫。另外，鴻
    達積公司前員工莊政晏曾於106年6至7月間，以LINE向鴻達
    積公司員工張郁翎表示：「欣然告訴妳，謝總已讓王動彈不
    得，檢察官已在等我最後資料，掏空公司資產......等重罪
    」、「下一步，瘋狂告他(公司面、謝總、我個人)，剛好他
    繼續要錢不要命，我們剛好選擇不要錢 呼依死」、「莊經
    理 給您回報目前正在準備的幾個案件：⒈前案(涉及偽法販
    售上市)......」、「以上為謝總信函，我們忍耐程度就是
    到8/1，再不退股還錢，定全面開戰......」等語，雖有經
    公證之LINE對話紀錄截圖附卷可參(見本院卷二第217至225
    頁)，但該等訊息之傳送時間均在被告簽發本案支票之後，
    自難佐證被告係受謝國獻脅迫而簽發李妙碧為共同發票人之
    本案支票。
　㈣辯護人雖以前詞置辯，惟不足取：
　⒈按刑法第201條所規定之有價證券並不以流通買賣為必要條件
    ，苟證券上權利之發生、移轉或行使，以證券之占有為要件
    時，即屬有價證券之範圍，不因證券上記載「禁止背書轉讓
    」，而變更其性質(最高法院99年度台上字第5795號判決意
    旨參照)。本案支票上雖均記載「禁止背書轉讓」(見他卷第
    23至25頁)，惟仍屬上開刑法規定之有價證券，無礙被告偽
    造有價證券罪之認定。復按刑法第201條第1項所定偽造有價
    證券罪，係以意圖供行使之用，而偽造有價證券為要件；是
    為圖行使而偽造有價證券者，無論遭偽造列名之人有無實際
    損害，均與行為人應負偽造有價證券之罪責不生影響(最高
    法院103年度台上字第519號判決意旨參照)。是以，辯護人
    以所謂本案未對李妙碧、告訴人或其他公眾造成實質損害等
    語置辯，要無可採。
　⒉本案既不能認定謝國獻、乙○○有對被告為脅迫行為，辯護人
    主張緊急避難部分，自亦無從憑採。
　㈤起訴意旨認被告係於106年1月23日某時許簽發本案支票等語
    ，固據證人乙○○於偵訊時證述在卷(見偵23955卷第20頁)，
    然被告於偵訊及本院審理時均堅稱其係於同年月26日簽發本
    案支票等語(見偵23955卷第215至216頁；偵11294卷第53頁
    ；本院卷一第109頁，卷二第273、291頁)。而關於被告簽發
    本案支票之確切日期，當時在新店辦公室之證人王怡婷、李
    勇憲、吳佳蓁於本院另案審理時均證稱不記得確切日期等語
    (見偵23955卷第81頁、第87至88頁、92頁），復無其他證據
    足佐確切日期為何，故僅能認定被告係於106年1月下旬某日
    簽發本案支票，併予說明。
　㈥綜上所述，本案事證明確，被告犯行堪以認定，應依法論科
    。
二、論罪科刑：
　㈠被告行為後，刑法第201條第1項業於108年12月25日修正公布
    ，並於同年月27日施行，然本次僅就罰金刑部分修正，且與
    修正前適用刑法施行法第1條之1第2項前段規定提高罰金數
    額之結果相同，實質上並無法律效果及行為可罰性範圍之變
    更，自無新舊法比較適用之問題，而應依一般法律適用原則
    ，適用裁判時法。
　㈡核被告所為，係犯刑法第201條第1項之偽造有價證券罪。被
    告盜用李妙碧之印章蓋用印文2枚之行為，為其偽造有價證
    券之部分行為；又其行使偽造有價證券之低度行為，復為偽
    造有價證券之高度行為所吸收，均不另論罪。被告偽造如附
    表編號1至2所示之支票2紙，係基於買回本案股票之單一目
    的，於密切接近之時、地，以相同之手法，侵害同一法益，
    各行為之獨立性極為薄弱，依一般社會健全觀念，難以強行
    分開，於刑法評價上，以視為數個舉動之接續施行，合為包
    括之一行為予以評價，較為合理，應成立接續犯，而僅論以
    一罪。
　㈢爰以行為人之責任為基礎，審酌被告為買回本案股票，竟偽
    造李妙碧為共同發票人之本案支票，進而行使之，損及李妙
    碧、告訴人之權益，所為誠屬不該，然念被告犯後自承本案
    未經李妙碧同意或授權之情，且被告於案發時係因受乙○○之
    壓力(然此不構成脅迫)而為之(詳如上開證人王怡婷、李勇
    憲、吳佳蓁之證述)，又本案支票載有「禁止背書轉讓」之
    字樣，流通情形受限，兼衡被告自陳高職畢業之智識程度、
    目前無業、已婚、有子女、尚須扶養其中1名未成子女及父
    親之生活狀況(見本院卷二第291至292頁)，暨其犯罪動機、
    目的、手段等一切情狀，量處如主文所示之刑。
三、沒收部分：
　  按票據之偽造或票上簽名之偽造，不影響於真正簽名之效力
    ，票據法第15條定有明文。未扣案本案支票除發票人「李妙
    碧」部分之印文為盜用印章所蓋外，發票人「甲○○」即被告
    之印文則為真正，故就被告發票部分仍屬有效之票據，不在
    應依法沒收之列，是本院爰僅就本案支票關於偽造「李妙碧
    」為發票人部分，依刑法第205條之規定宣告沒收。
據上論斷，應依刑事訴訟法第299條第1項前段，判決如主文。
本案經檢察官黃振城提起公訴，檢察官邱曉華到庭執行職務。
中　　華　　民　　國　　111 　年　　10 　　月　　14　 日
                  刑事第七庭  審判長法　官　廖建傑
　　　　　　　　　                  法  官  王沛元
　　　　　　　　　                  法  官  蘇宏杰
以上正本證明與原本無異。 
如不服本判決應於收受送達後20日內向本院提出上訴書狀，並應
敘述具體理由；其未敘述上訴理由者，應於上訴期間屆滿後20日
內向本院補提理由書（均須按他造當事人之人數附繕本）「切勿
逕送上級法院」。告訴人或被害人如對於本判決不服者，應具備
理由請求檢察官上訴，其上訴期間之計算係以檢察官收受判決正
本之日期為準。
                                    書記官  徐鶯尹 
中　　華　　民　　國　　111 　年　　10　　月　　14　　日
附錄本案論罪科刑法條： 
中華民國刑法第201條
意圖供行使之用，而偽造、變造公債票、公司股票或其他有價證
券者，處3年以上10年以下有期徒刑，得併科9萬元以下罰金。
行使偽造、變造之公債票、公司股票或其他有價證券，或意圖供
行使之用而收集或交付於人者，處1年以上7年以下有期徒刑，得
併科9萬元以下罰金。
附表：
編號 支票票號 票面金額 發票日 共同發票人 盜蓋之印文 付款人 受款人 1 WN0000000 1,000萬元  106年4月28日 甲○○ 李妙碧 「李妙碧」印文1枚 合作金庫商業銀行大坪林分行 富威公司 2 WN0000000 2,990萬元 106年5月26日(起訴書誤載為105年5月26日，應予更正) 甲○○ 李妙碧 「李妙碧」印文1枚 合作金庫商業銀行大坪林分行 富威公司